---
format:
  pdf:
    number-sections: true
toc: true
lang: pl
execute:
  echo: true
  warning: false
  message: false
editor: 
  markdown: 
    wrap: 72
---

# Wstęp

Celem niniejszego sprawozdania jest przeprowadzenie analizy danych
ankietowych dotyczących oceny szkoleń przeprowadzonych w firmie, a także
badania zależności pomiędzy różnymi zmiennymi demograficznymi a opiniami
pracowników. W ramach prac wykonamy szereg zadań obejmujących:

\- wyznaczanie przedziałów ufności dla prawdopodobieństw opisujących
poziom zadowolenia ze szkolenia,

\- konstruowanie funkcji do wyznaczania poziomów krytycznych dla różnych
testów statystycznych,

\- weryfikację hipotez dotyczących rozkładów odpowiedzi oraz
niezależności zmiennych za pomocą testów chi-kwadrat, Fishera oraz
Freemana-Haltona,

\- analizę wyników testów i ich graficzną interpretację przy użyciu
wykresów asocjacyjnych,

\- przeprowadzenie symulacji w celu oceny mocy testów statystycznych,

\- ocenę zależności pomiędzy zmiennymi przy użyciu miar takich jak
ryzyko względne, iloraz szans, współczynniki korelacji dla zmiennych
porządkowych oraz analiza korespondencji.

Dla przejrzystości i uporządkowania analiz, raport został podzielony na
pięć części, z których każda odpowiada kolejnym zagadnieniom badawczym.
Sprawozdanie ma na celu rozwinięcie praktycznych umiejętności w zakresie
stosowania metod statystycznych w analizie danych ankietowych oraz
interpretacji uzyskanych wyników w kontekście problemów rzeczywistych.

# Część I

W pierwszej części sprawozdania skupimy się na analizie danych
dotyczących opinii pracowników na temat skuteczności szkolenia
"Efektywna komunikacja w zespole". Na podstawie odpowiedzi wyznaczymy
przedziały ufności dla wektora prawdopodobieństw opisującego stopień
zadowolenia ze szkolenia. Następnie przygotujemy funkcje umożliwiające
wyznaczanie poziomów krytycznych w testach chi-kwadrat Pearsona i
największej wiarygodności, a także wykorzystamy je do weryfikacji
hipotezy o równomierności rozkładu odpowiedzi na pytanie dotyczące
wsparcia i materiałów szkoleniowych w Dziale Produktowym. W analizie
przyjmiemy poziomy istotności wskazane w treści zadań.

```{r, echo = FALSE, warning = FALSE, message = FALSE}
library(tidyverse)
library(readr)
library(dplyr)
ankieta <- read.csv("ankieta.csv", sep=";", fileEncoding = "Latin2")
```

## Zadanie 1

W ankiecie przedstawionej na poprzedniej liście pracownicy zostali
poproszeni o wyrażenie opinii na temat skuteczności szkolenia "Efektywna
komunikacja w zespole" zorganizowanego przez firmę. Wśród próbki 200
pracowników (losowanie proste ze zwracaniem) uzyskano wyniki:

• 14 pracowników- bardzo niezadowolonych,  

• 17 pracowników- niezadowolonych,  

• 40 pracowników- nie ma zdania,  

• 100 pracowników- zadowolonych,  

• 29 pracowników- bardzo zadowolonych,

Na podstawie danych wyznacz przedział ufności dla wektora prawodobieństw
opisującego stopieN zadowolenia ze szkolenia. Przyjmij poziom ufności
**0.95**.

**Rozwiązanie**

```{r, echo = FALSE, warning = FALSE}
library(binom)

opinie <- c(14, 17, 40, 100, 29)  
n <- sum(opinie)  
alpha <- 0.01

metody <- c("exact", "wilson", "asymptotic")

oblicz_przedzialy <- function(opinie, n, metoda) {
  sapply(opinie, function(x) {
    przedzial <- binom.confint(x, n, conf.level = 0.99, methods = metoda)
    return(c(przedzial$lower, przedzial$upper))
  })
}

CI_clopper <- oblicz_przedzialy(opinie, n, "exact")
CI_wilson  <- oblicz_przedzialy(opinie, n, "wilson")
CI_wald    <- oblicz_przedzialy(opinie, n, "asymptotic")


CI_all <- list(
  Clopper_Pearson = t(CI_clopper),
  Wilson = t(CI_wilson),
  Wald = t(CI_wald)
)

CI_all
```

W zadaniu wyznaczyłyśmy przedziały ufności dla prawdopodobieństw
opisujących stopień zadowolenia pracowników z przeprowadzonego
szkolenia. Aby to osiągnąć:

• wykorzystałyśmy funkcję ***binom.confint()***,

• obliczenia przeprowadziłyśmy dla trzech różnych metod: Clopper-Pearson
(dokładna metoda), Wilson oraz Wald (asymptotyczna metoda),

• dla każdej kategorii odpowiedzi obliczyłyśnmy osobno dolną i górną
granicę przedziału ufności,

• wyniki przedstawione są w formie tabelarycznej oddzielnie dla każdej z
metod.

**Opis wyników**

• Metoda Clopper-Pearson daje nam najszersze przedziały ufności, co
wynika z jej charakteru — zapewnia większe bezpieczeństwo przy niskiej
liczbie sukcesów lub porażek,

• Metoda Wilsona daje lekko węższe przedziały niż Clopper-Pearson, ale
nadal zachowuje dobrą dokładność,

• Metoda Walda generuje najwęższe przedziały, ale ich dokładność dla
małych lub skrajnych wartości może być niska.

**Wnioski**

Wyniki różnią się w zależności od wybranej metody. Metoda
Clopper-Pearson jest najbardziej ostrożna (dłuższe przedziały), metoda
Wilsona pozwala uzyskać przedziały węższe, przy zachowaniu wysokiej
dokładności, natomiast metoda Walda daje najwęższe przedziały, ale ich
wiarygodność może być ograniczona, zwłaszcza przy małych licznościach. W
praktyce, dla wysokiej pewności wyników, zaleca się stosowanie metody
Clopper-Pearson lub Wilsona.

## Zadanie 2

Napisz funkcję, która wyznacza wartość poziomu krytycznego w
następujących testach:

• chi-kwadrat Pearsona,

• chi-kwadrat największej wiarogodności,

służących do weryfikacji hipotezy $H_0$

```{r, echo=FALSE, warning=FALSE}
test <- function(x, n, p0, alpha = 0.05) {
  statystyka1 <- sum((x - n * p0)^2 / (n * p0))
  p_val <- 1 - pchisq(statystyka1, length(p0)-1)
  
  statystyka2 <- 2 * sum(x * log(x / (n * p0)))
  p_val2 <- 1 - pchisq(statystyka2, length(p0)-1)

  return(c(p_val, p_val2))
}


x <- c(20, 30, 40, 50) 
n <- sum(x) 
p0 <- c(0.2, 0.2, 0.2, 0.2)  


test(x, n, p0, alpha)

```

## Zadanie 3

```{r}

```

# Część II

W drugiej części raportu zajmiemy się badaniem zależności pomiędzy
wybranymi zmiennymi ankietowymi. W szczególności zweryfikujemy hipotezy
o niezależności zmiennych takich jak płeć, wiek, staż pracy i zajmowane
stanowisko. W analizach wykorzystamy test Fishera oraz test
Freemana-Haltona, odpowiednie do badania zależności w tabelach
kontyngencji.

## Zadanie 4
Zapoznaj się z funkcjami służącymi do wykonania testu Fishera oraz testu
 Freemana-Haltona.
```{r}
# fisher.test(x, y = NULL, workspace = 200000, hybrid = FALSE,
#            hybridPars = c(expect = 5, percent = 80, Emin = 1),
#            control = list(), or = 1, alternative = "two.sided",
#            conf.int = TRUE, conf.level = 0.95,
#            simulate.p.value = FALSE, B = 2000)
```
Funkcja przyjmuje wiele argumentów, niektóre tylko w przypadku macierzy $ 2 \times 2$. W formie w której zostało wyświetlone, najważniejsze parametry których będziemy używać to:

- `x` tabela dwurymiarowa w formie tabeli lub `factor`
- `y` obiekt `factor`, ignorowane jeśli `x` jest macierzą
- ...

Przykładowe użycie funkcji - czy odpowiedzi na 2 pytania typu Tak/Nie są zależne?
```{r}
# test fishera
odpowiedzi <-
matrix(c(13, 11, 5, 31),
       nrow = 2,
       dimnames = list(PYT1 = c("Tak", "Nie"),
                       PYT2 = c("Tak", "Nie")))
fisher.test(odpowiedzi)$p.value
```
P-value mniejsze od poziomu istotności, więc odrzucamu hipotezę $H_0$ o niezależności zmiennych.
Wykonajmy również test dla tabeli o większych wymiarach, np. $2 \times 3$
```{r}
# test freemana-haltona
odpowiedzi2 <- matrix(c(5, 10, 8, 5, 7, 8), nrow = 2, byrow = TRUE, dimnames = list(PYT1 = c("Tak", "Nie"),
                       PYT2 = c("A", "B", "C")))
fisher.test(odpowiedzi2, simulate.p.value = TRUE, B = 100000)
```
P-value jest większe od poziomu istotności (przyjmujemy $\alpha = 0.05$), więc nie mamy podstaw aby odrzucić hipotezę $H_0$ o niezależności zmiennych.

## Zadanie 5
 Korzystajac z testu Fishera, na poziomie istotnosci 0.05, zweryfikuj hipotezę, że
 zmienna PŁEĆ i zmienna CZY_KIER są niezależne. Czy na poziomie istotności 0.05 możemy
 wnioskować, że prawdopodobieństwo tego, że na stanowisku kierowniczym pracuje kobieta
 jest równe prawdopodobieństwu tego, że na stanowisku kierowniczym pracuje mężczyzna?
 Uzasadnij odpowiedź.
```{r}
kkier <- sum(ankieta$PŁEĆ == 'K' & ankieta$CZY_KIER == 'Tak')
k <- sum(ankieta$PŁEĆ == 'K')
mkier <- sum(ankieta$PŁEĆ == 'M' & ankieta$CZY_KIER == 'Tak')
m <- sum(ankieta$PŁEĆ == 'M')
x <- matrix(c(kkier,mkier,k-kkier,m-mkier), nrow =2, byrow = TRUE, dimnames = list(CZY_KIER = c("Tak", "Nie"), PŁEĆ = c("K", "M")))
fisher.test(x, alternative="two.sided")$p.value
```
Naszą hipotezą $H_0$ jest niezależność zmiennych. P-value jest wyższa od przyjętego poziomu ufności ($\alpha = 0.05$), więc nie ma podstaw do odrzucenia tej hipotezy. W naszym zadaniu oznacza to, że funkcja kierownicza nie jest związana z płcią, a więc kobiety i mężczyżni mają równe prawdopobieństwo pracowania na stanowisku kierowniczym.

## Zadanie 6

```{r}

```

# Część III

## Zadanie 7 i 8

```{r}
dane <- matrix(c(20, 30, 25, 25), nrow = 2, byrow = TRUE)
colnames(dane) <- c("TAK", "NIE")
rownames(dane) <- c("TAK", "NIE")
dane

test <- chisq.test(dane)
print(test)
```

P-value wyszło większe niż 0.05, więc nie mamy podstaw do odrzucenia
hipotezy zerowej. Zmienne są niezależne.

```{r}
library(graphics)
tabela <- table(ankieta$PYT_2, ankieta$CZY_KIER)
test <- chisq.test(tabela)
print(test)

assocplot(tabela)

```

Czerwony słupek to reszta istotna. Czarny to reszta mało istotna.

```{r}
```

## Zadanie 9
 Zapoznaj sie z funkcja słuzaca do generowania realizacji wektorów losowych
 z rozkładu wielomianowego, a nastepnie korzystajac z niej przeprowadz symulacje w celu
 oszacowania mocy testu Fishera oraz mocy testu chi-kwadrat Pearsona, generujac dane z tabeli 2×2, w której p11 = 1/40, p12 = 3/40, p21 = 19/40, p22 = 17/40. Symulacje wykonaj dla n =50, n=100 oraz n=1000. Sformułuj wnioski
 
```{r, echo = FALSE, warning = FALSE, message = FALSE}
library(stats)
n <- c(50,100,1000)
#p <- matrix(c(1/40, 3/40, 19/40, 17/40), nrow=2, byrow=TRUE)
p <- c(1/40, 3/40, 19/40, 17/40)
moc_testu <- function(n, p, N = 500, alpha = 0.05){
  chi <- 0
  fisher <- 0
  for(i in 1:N){
    X <- rmultinom(1, size = n, prob = p)
    if (X[1] == 0 & X[2] == 0){
      X <- rmultinom(1, size = n, prob = p)
    }
    mat <- matrix(X, nrow = 2, byrow = TRUE)

    chi_test <- chisq.test(mat, correct = FALSE)
    if (chi_test$p.value < 0.05) chi <- chi + 1

    if (all(mat > 0)) {
      fisher_test <- fisher.test(mat)
      if (fisher_test$p.value < 0.05) fisher <- fisher + 1
    }
  }
  return(c(pearson = chi / N, fisher = fisher / N))
}

results <- sapply(n, function(ni) moc_testu(ni, p))
colnames(results) <- paste0("n=", n)
results

```
**Wnioski**
Dla większych $n$ moc testu jest większa.


## Zadanie 10
Napisz funkcje, która dla danych z tablicy dwudzielczej oblicza wartosc poziomu
 krytycznego w tescie niezaleznosci opartym na ilorazie wiarogodnosci. Korzystajac z napisanej
 funkcji, wykonaj test dla danych przeanalizowanych w zadaniu 8.
 
```{r, echo = FALSE, warning = FALSE, message = FALSE}
tabela <- table(ankieta$PYT_2, ankieta$CZY_KIER)
n_j <- colSums(tabela)
n_i <- rowSums(tabela)
n <- sum(n_i)
lambda <- 1
for (i in 1:nrow(tabela)) {
  for (j in 1:ncol(tabela)) {
    frac <- (n_i[i] * n_j[j])/ (tabela[i,j] * n)
    lambda <- lambda * frac^tabela[i, j]
  }
  
}
G_2 <- -2*log(lambda)
p <- 1 - pchisq(G_2, (nrow(tabela)-1)*(ncol(tabela)-1) )
p
```
# Część IV i V

## Zadanie 11
Przeprowadzone wsród brytyjskich mężczyzn badanie trwające 20 lat wykazało, że
 odsetek zmarłych (na rok) z powodu raka płuc wynosił 0,00140 wsród osób palących papierosy
 i 0,00010 wsród osób niepalących. Odsetek zmarłych z powodu choroby niedokrwiennej
 serca wynosił 0,00669 dla palaczy i 0,00413 dla osób niepalących. Opisz związek pomiędzy
 paleniem papierosów a śmiercią z powodu raka płuc oraz związek pomiędzy paleniem
 papierosów a śmiercią z powodu choroby serca. Skorzystaj z różnicy proporcji, ryzyka
 względnego i ilorazu szans. Zinterpretuj wartości. Związek której pary zmiennych jest
 silniejszy?
```{r, echo = FALSE, warning = FALSE, message = FALSE}
x <- matrix(c(kkier,mkier,k-kkier,m-mkier), nrow =2, byrow = TRUE, dimnames = list(CZY_KIER = c("Tak", "Nie"), PŁEĆ = c("K", "M")))
```
 
 
```{r, echo = FALSE, warning = FALSE, message = FALSE}
library(tidyverse)
library(readr)
library(dplyr)
ankieta <- ankieta |>
  mutate(
    CZY_ZADOW = case_when(
      PYT_2 %in% c(-2, -1) ~ "Niezadowolona",
      PYT_2 %in% c(2, 1) ~ "Zadowolona",
      TRUE ~ NA_character_
    )) 
```
## Zadanie 13
Oblicz warto´ sci odpowiednich miar współzmienno´ sci (współczynnik tau lub
 współczynnik gamma) dla zmiennych:
### Zadanie 13.1
stopień zadowolenia ze szkoleń w kontekście dopasowania do indywidualnych potrzeb w
 pierwszym badanym okresie i zajmowane stanowisko,
```{r, echo = FALSE, warning = FALSE}
library(DescTools)
table1 <- table(ankieta$CZY_ZADOW, ankieta$CZY_KIER)
GoodmanKruskalTau(table1)
``` 
Bardzo małe $\tau$ oznacza bardzo słabą zależność (możemy przyjąć, że zmienne są niezależne).
### Zadanie 13.2
stopień zadowolenia ze szkoleń w kontekście dopasowania do indywidualnych potrzeb w
 pierwszym badanym okresie i staż pracy,
 
```{r, echo = FALSE, warning = FALSE}
library(DescTools)
table2 <- table(ankieta$CZY_ZADOW, ankieta$STAŻ)
GoodmanKruskalTau(table2)
GoodmanKruskalGamma(table2)
```
$\tau \approx 0.009$ oraz $\gamma > 0$ sugeruje, że mamy do czynienia z bardzo słabą dodatnią zależnością.
### Zadanie 13.3
zajmowane stanowisko i staż pracy.
```{r, echo = FALSE, warning = FALSE}
library(DescTools)
table3 <- table(ankieta$CZY_KIER, ankieta$STAŻ)
GoodmanKruskalTau(table3)
```
Dosyć małe $\tau$ oznacza słabą zależność zmiennych.

## Zadanie 14
Na podstawie informacji przedstawionych na wykładzie napisz własną funkcję
 do przeprowadzania analizy korespondencji. Funkcja powinna przyjmować jako argument
 tablicę dwudzielczą i zwracać obliczone wartości odpowiednich wektorów i macierzy,
 współrzędnych punktów oraz odpowiedni wykres. Korzystając z napisanej funkcji wykonaj
 analizę korespondencji dla danych dotyczących stopnia zadowolenia ze szkoleń w kontekśie
 dopasowania do indywidualnych potrzeb w pierwszym badanym okresie oraz stażu pracy.
 
```{r, echo = FALSE, warning = FALSE}
tabela <- table(ankieta$PYT_2, ankieta$STAŻ)
P <- as.matrix(tabela/sum(tabela))
r <- rowSums(P)
c <- colSums(P)
Dr <- diag(r)
Dc <- diag(c)
Dr_1 <- solve(Dr)
Dc_1 <- solve(Dc)
R <- Dr_1 %*% P
C <- P %*% Dc_1
A <- Dr_1^(1/2) %*% (P - r %*% t(c)) %*% Dc_1^(1/2)
b <- svd(A)
U <- b$u
V <- b$v
F <- Dr_1^(1/2) %*% U
G <- Dc_1^(1/2) %*% V
row_stdx <- F[,1] 
row_stdy <- F[,2]
col_stdx <- G[,1]
col_stdy <- G[,2]

# Wykres analizy korespondencji
plot(row_stdx, row_stdy, col = "blue", pch = 16, xlab = "Współrzędna X", ylab = "Współrzędna Y", main = "Analiza korespondencji - Wiersze",  ylim = c(-4, 2), xlim=c(-1,9))
points(col_stdx, col_stdy, col = "red", pch = 16)
legend("topright", legend = c("Wiersze", "Kolumny"), col = c("blue", "red"), pch = 16)


```

